---
title: "TRABALHO 1 - Estrutura populacional e projeções"
subtitle: "Demografia 1.2022 - Professora Ana Maria Nogales"
author: 
  - "Gabriel Peixoto Veiga^[Matrícula: 180016946]"
  - "João Victor Maia^[Matrícula: 221036824]"
  - "Marco Aurélio^[Matrícula: 160135702]"
  - "Rafael de Acypreste^[Matrícula: 200060023]"
date: "`r format(Sys.Date(),'%d/%m/%Y')`"
output:
  bookdown::html_document2:
    df_print: paged
    fig_caption: true
    number_sections: no
    theme: united
    toc: no
    toc_float:
      collapsed: yes
      smooth_scroll: yes
  bookdown::pdf_document2:  
    citation_package: natbib
    fig_caption: true
    number_sections: true
    toc_depth: 4
    latex_engine: xelatex
  bookdown::word_document2: default
fontsize: 12pt
linkcolor: blue
header-includes:
  - \usepackage{indentfirst}
  - \usepackage{amsmath}
  - \usepackage{float}
  - \setlength{\parindent}{4em}
  - \setlength{\parskip}{1.5em}
  - \usepackage{titling}
  - \pretitle{\begin{center}
  - \posttitle{\end{center}}
bibliography: library_html.bib
biblio-style: "apalike"
link-citations: true
editor_options: 
  chunk_output_type: console
---


```{r setup, include=FALSE}
knitr::opts_chunk$set(
  message = FALSE,
  warning = FALSE,
  echo    = FALSE,                 # Mostra os códigos automaticamente
  eval    = TRUE,                  # se quiser rodar o código R - colocar TRUE
  fig.cap = 'Elaboração própria.', # Legenda automática de figuras
  fig.pos = 'H'
)

```

```{r logo, echo=FALSE}
htmltools::img(src = knitr::image_uri(file.path(getwd(), "as_vert_cor.jpg")), 
               alt = 'logo', 
               style = 'position:absolute; top:18px; right:50px; padding:20px; height: 10em;')
```


# {#inic .tabset}

## Introdução 



Neste documento, estão os explicados os procedimentos para as respostas ao Primeiro trabalho: `TRABALHO 1 - Natalidade/Fecundidade e Mortalidade`, cujo prazo de entrega é dia 22/08/2022. Os pacotes utilizados foram:

```{r, echo=TRUE}
if (!require("pacman")) install.packages("pacman")

if (!require("microdatasus")) {
  pacman::p_load("remotes")
  remotes::install_github("rfsaldanha/microdatasus")
}

pacman::p_load("microdatasus", ## Download dos dados de 2000 a 2020
               "tidyverse",    ## Pacote de utilidades para manipulação e visualização
               "kableExtra",   ## Elaboração das tabelas em LaTeX e html
               "lubridate",
               "readxl",
               "LexisPlotR",   ## Pacote para Diagramas de Lexix
               "data.table",  
               "scales")


options(scipen = 99)
```

Agora, pode-se baixar os dados básicos para elaboração do trabalho.

## Questão 1: Estrutura Populacional e avaliação da informação sobre idade



## Parte 2: Projeção de População

**a)** *Os textos-base para responder a questão são @IBGE2021 e @IBGE2018 sobre as metodologias de estimação populacional.*

> *1) Metodologia utilizada para projetar a população do país segundo UF.*


Nota-se que o IBGE divulga desde 1973 as projeções populacionais pelo método das componentes principais. Além disso, desde 1975, divulga as projeções para Estados e Municípios durante os períodos intercensitários [@IBGE2018]. Ademais, sob qualquer sinal de de que estejam se distanciando do cenário real, as projeções devem ser revistas. Essas revisões também ocorrem após a realização de censos ou processos de contagem populacional.

As **projeções populacionais segundo a UF** em 2018 foram realizadas com o *software* do Departamento de Censo dos Estados Unidos (*Census Bureau*) denominado *US Census Bureau Rural and Urban Projection Program - RUP* [@IBGE2018].

O método utilizado foi o **método das componentes demográficas**. Para ser aplicado, é preciso partir de uma estrutura populacional já conhecida. Além disso, são necessárias informações confiáveis de fecundidade, mortalidade e migração. Com isso, são calculadas as interações entre essas três componentes seguindo as coortes ao longo do tempo. Avaliar tais interações é a parte mais delicada do processo, pois demanda acurácia nas projeções a respeito do futuro das taxas de fecundidade, mortalidade e migração de uma população [@IBGE2018]. 

Além de serem base para a formulação de diversas políticas públicas nos âmbitos naciona e regional, servem de base para estimar a população dos Municípios.



> *2) Metodologia para estimar populações dos municípios brasileiros.*

Como os munípios não apresentam as informações em nível de confiabilidade e detalhamento necessários para a aplicação do método das componentes demográficas, outra metodologia é necessária. O @IBGE2021 utiliza uma metodologia proposta por @madeira1972. 

Em síntese, observa-se a tendência de crescimento populacional do Município entre dois censos consecutivos. Em seguida, compara-se à tendência de crescimento de uma área geográfica hierarquicamente superior @IBGE2021 com dados de maior qualidade. Assim, essa área superior é dividida de modo que a soma das estimativas das suas sub-regiões iguale a projeção para a região base. Para o caso da estimativa 2021 para os Municípios, foram adotadas as projeções por UF referidas acima.


**b)** *Assumindo população fechada (ausência de migração), projete a população da UF escolhida de 2010 a 2020, segundo o cenário de mortalidade e fecundidade do período 2010-2015 e 2015-2020. Considere os indicadores de mortalidade e fecundidade obtidos no Trabalho 1 e os publicados no portal do Datasus.*






### Referências