---
title: "TRABALHO 1 - Natalidade/Fecundidade e Mortalidade"
subtitle: "Demografia 1.2022 - Professora Ana Maria Nogales"
author: 
  - "Gabriel^[Matrícula:]"
  - "João^[Matrícula:]"
  - "Marco Aurélio^[Matrícula:]"
  - "Rafael de Acypreste^[Matrícula: 200060023]"
date: "`r format(Sys.Date(),'%d/%m/%Y')`"
output:
  bookdown::html_document2:
    df_print: paged
    fig_caption: true
    number_sections: no
    theme: lumen
    toc: no
    toc_float:
      collapsed: yes
      smooth_scroll: yes
  bookdown::pdf_document2:  
    citation_package: natbib
    fig_caption: true
    number_sections: true
    toc_depth: 4
    latex_engine: xelatex
  bookdown::word_document2: default
fontsize: 12pt
linkcolor: blue
header-includes:
  - \usepackage{indentfirst}
  - \usepackage{amsmath}
  - \usepackage{float}
  - \setlength{\parindent}{4em}
  - \setlength{\parskip}{1.5em}
  - \usepackage{titling}
  - \pretitle{\begin{center}
    \includegraphics[width=1in,height=1in]{marca_unb_completa_horizontal.jpg}\LARGE\\}
  - \posttitle{\end{center}}
editor_options: 
  chunk_output_type: console
---


```{r setup, include=FALSE}
knitr::opts_chunk$set(
  message = FALSE,
  warning = FALSE,
  echo    = TRUE,                 # Mostra os códigos automaticamente
  eval    = FALSE,                  # se quiser rodar o código R - colocar TRUE
  fig.cap = 'Elaboração própria.', # Legenda automática de figuras
  fig.pos = 'H'
)

```


# {#inic .tabset}

## Introdução 



Neste documento, estão os explicados os procedimentos para as respostas ao Primeiro trabalho: `TRABALHO 1 - Natalidade/Fecundidade e Mortalidade`, cujo prazo de entrega é dia 15/08/2022. Os pacotes utilizados foram:

```{r}
library(microdatasus) ## Download dos dados de 2000 a 2020
library(tidyverse)    ## Pacote de utilidades para manipulação e visualização
library(kableExtra)   ## Elaboração das tabelas em LaTeX e html
library(lubridate)
```


### Download dos dados


### Dados de Nascidos Vivos a partir do SINASC

#### Microdados DATASUS

Os microdados do SINASC de 2000 a 2020 foram baixados com a ajuda do pacote [`microdatasus`](https://github.com/rfsaldanha/microdatasus), criado por @. Os procedimentos de pré-processamento dos micradodos realizados podem ser encontrados em: https://github.com/rfsaldanha/microdatasus/wiki/Conven%C3%A7%C3%B5es-SINASC. Os dados para o Estado de Pernambuco podem ser baixados por

```{r}
dados_sinasc <- fetch_datasus(
  year_start         = 2000,
  year_end           = 2020,
  uf                 = "PE",
  information_system = "SINASC"
)
```


### Dados preliminares 2021

Para o ano de 2021, há apenas dados preliminares que podem ser tratados em:

```{r}
file <- "http://svs.aids.gov.br/dantps/centrais-de-conteudos/dados-abertos/sinasc/DN21OPEN.zip"
temp <- tempfile()
tempd <- tempdir()

utils::download.file(file, temp, mode = "wb")


unzip(temp, exdir = tempd)


dados_sinasc_2021 <- foreign::read.dbf(file.path(tempd, "DN21OPEN.dbf"))

file.remove(temp)
unlink(tempd)
```



#### Consolidação dos dados de nascidos vivos

Com isso, pode-se levantar os dados de nascimentos por ano e idade da mãe^[As células de idade vazias ou "99" indicam idade não definida.]:

```{r}

dados_sinasc %>% 
  mutate(DTNASC = str_sub(DTNASC, -4, -1)) %>% 
  count(DTNASC, IDADEMAE) 
```


### Dados de Nascidos Vivos a partir do SIM

Os microdados do SIM de 2000 a 2020 foram baixados com a ajuda do pacote [`microdatasus`](https://github.com/rfsaldanha/microdatasus), criado por @. As convenções adotadas no SIM podem ser encontradas em https://github.com/rfsaldanha/microdatasus/wiki/Conven%C3%A7%C3%B5es-SIM. Os dados para o Estado de Pernambuco podem ser baixados por

```{r}
dados_sim <- fetch_datasus(
  year_start         = 2000,
  year_end           = 2020,
  uf                 = "PE",
  information_system = "SIM-DO"
)
```



### Dados preliminares de óbitos (2021)


```{r}
file <- "http://svs.aids.gov.br/dantps/centrais-de-conteudos/dados-abertos/sim/DO21OPEN.zip"
temp <- tempfile()
tempd <- tempdir()

utils::download.file(file, temp, mode = "wb")


unzip(temp, exdir = tempd)


dados_sim_2021 <- foreign::read.dbf(file.path(tempd, "DO21OPEN.dbf"))

 
file.remove(temp)
unlink(tempd)
```



#### Consolidação dos dados de óbitos

Então, podemos contabilizar os óbitos com menos de 5 anos de idade (idade simples) no mesmo período:


```{r}


dados_sim %>%
  ## select(DTNASC, IDADE, DTOBITO) %>% ## Descobrir como contar idade
  select(DTNASC, DTOBITO) %>%
  mutate(                              ## Transforma Data de nascimento em .date
    DTNASC = as.character(DTNASC),
    DTNASC = case_when(str_length(DTNASC) == 7 ~ str_c(0, DTNASC),
                       TRUE                    ~ DTNASC),
    DTNASC = parse_date(as.character(DTNASC), format = "%d%m%Y")
  ) %>%
  mutate(                              ## Transforma Data de óbito em .date
    DTOBITO = as.character(DTOBITO),
    DTOBITO = case_when(str_length(DTOBITO) == 7 ~ str_c(0, DTOBITO),
                        TRUE                     ~ DTOBITO),
    DTOBITO = parse_date(as.character(DTOBITO), format = "%d%m%Y")
  ) %>%
  mutate(Tempo_de_vida = time_length(interval(DTNASC, DTOBITO),
                                     "year")) %>% ## Calula idade de óbito
  filter(DTNASC >= as.Date("1996-01-01"),         ## Max 5 anos no período de análise
         Tempo_de_vida < 5) %>%                   ## Seleciona menores de 5 anos
  count(year(DTOBITO), name = "Obito_menos_5_anos") ## Conta registros

```




## Questão 1


## Questão 2


## Questão 3



 

