---
title: "TRABALHO 1 - Natalidade/Fecundidade e Mortalidade"
subtitle: "Demografia 1.2022 - Professora Ana Maria Nogales"
author: 
  - "Gabriel^[Matrícula:]"
  - "João Victor Maia^[Matrícula: 221036824]"
  - "Marco Aurélio^[Matrícula:]"
  - "Rafael de Acypreste^[Matrícula: 200060023]"
date: "`r format(Sys.Date(),'%d/%m/%Y')`"
output:
  bookdown::html_document2:
    df_print: paged
    fig_caption: true
    number_sections: no
    theme: lumen
    toc: no
    toc_float:
      collapsed: yes
      smooth_scroll: yes
  bookdown::pdf_document2:  
    citation_package: natbib
    fig_caption: true
    number_sections: true
    toc_depth: 4
    latex_engine: xelatex
  bookdown::word_document2: default
fontsize: 12pt
linkcolor: blue
header-includes:
  - \usepackage{indentfirst}
  - \usepackage{amsmath}
  - \usepackage{float}
  - \setlength{\parindent}{4em}
  - \setlength{\parskip}{1.5em}
  - \usepackage{titling}
  - \pretitle{\begin{center}
    \includegraphics[width=1in,height=1in]{marca_unb_completa_horizontal.jpg}\LARGE\\}
  - \posttitle{\end{center}}
editor_options: 
  chunk_output_type: console
---


```{r setup, include=FALSE}
knitr::opts_chunk$set(
  message = FALSE,
  warning = FALSE,
  echo    = FALSE,                 # Mostra os códigos automaticamente
  eval    = TRUE,                  # se quiser rodar o código R - colocar TRUE
  fig.cap = 'Elaboração própria.', # Legenda automática de figuras
  fig.pos = 'H'
)

```


# {#inic .tabset}

## Introdução 



Neste documento, estão os explicados os procedimentos para as respostas ao Primeiro trabalho: `TRABALHO 1 - Natalidade/Fecundidade e Mortalidade`, cujo prazo de entrega é dia 15/08/2022. Os pacotes utilizados foram:

```{r}
if (!require("pacman")) install.packages("pacman")

if (!require("microdatasus")) {
  pacman::p_load("remotes")
  remotes::install_github("rfsaldanha/microdatasus")
}

pacman::p_load("microdatasus", ## Download dos dados de 2000 a 2020
               "tidyverse",    ## Pacote de utilidades para manipulação e visualização
               "kableExtra",   ## Elaboração das tabelas em LaTeX e html
               "lubridate",
               "readxl")

options(scipen = 99)
```


### Download dos dados


### Dados de Nascidos Vivos a partir do SINASC

#### Microdados DATASUS

Os microdados do SINASC de 2000 a 2020 foram baixados com a ajuda do pacote [`microdatasus`](https://github.com/rfsaldanha/microdatasus), criado por @. Os procedimentos de pré-processamento dos micradodos realizados podem ser encontrados em: https://github.com/rfsaldanha/microdatasus/wiki/Conven%C3%A7%C3%B5es-SINASC. Os dados para o Estado de Pernambuco podem ser baixados por

```{r, echo=TRUE}
  # Download dos microdados do datasus
dados_sinasc <- fetch_datasus(
  year_start         = 2000,
  year_end           = 2020,
  uf                 = "PE",
  information_system = "SINASC"
)
```


### Dados preliminares 2021

Para o ano de 2021, há apenas dados preliminares que podem ser tratados em:

```{r, echo=TRUE, results='hide'}
  # Repositório Ministério da Saúde
file <- "https://svs.aids.gov.br/dantps/centrais-de-conteudos/dados-abertos/sinasc/DN21OPEN.zip"
  
  # Cria arquivo temporário para download do arquivo .zip
temp <- tempfile()
  
  # Download do arquivo
utils::download.file(file, temp, mode = "wb")


  # Cria pasta temporária para descompactar arquivo .zip
tempd <- tempdir()
  
  # Descompacta o arquivo
unzip(temp, exdir = tempd)


dados_sinasc_2021 <- foreign::read.dbf(file.path(tempd, "DN21OPEN.dbf")) %>% # Importa a tabela .dbf
  filter(str_detect(CODMUNRES, "^26")) # Filtra pessoas residentes apenas em PE

  # Remove arquivo e pasta temporárias
file.remove(temp)
unlink(tempd)
```



#### Consolidação dos dados de nascidos vivos

Com isso, pode-se levantar os dados de nascimentos por ano e idade da mãe^[As células de idade vazias ou "99" indicam idade não definida.]:

```{r}

dados_sinasc %>% 
  mutate(DTNASC = str_sub(DTNASC, -4, -1)) %>% 
  count(DTNASC, IDADEMAE) 
```


### Dados de Nascidos Vivos a partir do SIM

Os microdados do SIM de 2000 a 2020 foram baixados com a ajuda do pacote [`microdatasus`](https://github.com/rfsaldanha/microdatasus), criado por @. As convenções adotadas no SIM podem ser encontradas em https://github.com/rfsaldanha/microdatasus/wiki/Conven%C3%A7%C3%B5es-SIM. Os dados para o Estado de Pernambuco podem ser baixados por

```{r, echo=TRUE}
dados_sim <- fetch_datasus(
  year_start         = 2000,
  year_end           = 2020,
  uf                 = "PE",
  information_system = "SIM-DO"
)
```



### Dados preliminares de óbitos (2021)


```{r, echo=TRUE, results='hide'}

  # Mesmo procedimento para os dados do SINASC
file <- "https://svs.aids.gov.br/dantps/centrais-de-conteudos/dados-abertos/sim/DO21OPEN.zip"
temp <- tempfile()
tempd <- tempdir()

utils::download.file(file, temp, mode = "wb")


unzip(temp, exdir = tempd)


dados_sim_2021 <-
  foreign::read.dbf(file.path(tempd, "DO21OPEN.dbf")) %>% # Importa a tabela .dbf
  filter(str_detect(CODMUNRES, "^26")) # Filtra pessoas residentes apenas em PE


file.remove(temp)
unlink(tempd)
```


Também precisamos dos dados de projeção populacional para o Estado de Pernambuco. Nesse caso, utilizamos as projeções elaboradas pelo próprio IBGE e disponíveis [aqui](https://www.ibge.gov.br/estatisticas/sociais/populacao/9109-projecao-da-populacao.html?=&t=resultados).

Com isso, tem-se as projeções populacionais por sexo e idade. Os dados de projeção populacional do IBGE podem ser acessados em: 

```{r}
  # Repositório do IBGE para a tabela .xls
file <-
  "https://ftp.ibge.gov.br/Projecao_da_Populacao/Projecao_da_Populacao_2018/projecoes_2018_populacao_idade_simples_2010_2060_20201209.xls"

  # Arquivo temporário para download da tabela
temp_pop <- tempfile()

  # Download da tabela em formato compatível com Windows
download.file(url      = file,
              destfile =  temp_pop,
              mode     = "wb")

```




## Questão 1: Diagrama de Lexis


## Questão 2: Natalidade/Fecundidade 

a) 


A partir da tabela de projeção, é possível acessar as projeções por sexo e idade.

```{r}
  # Faixas etárias divulgadas pelo IBGE
faixas_etarias_IBGE <-
  read_xls(temp_pop,               # Arquivo temporário com a tabela de projeções
           sheet = "PE",           # Aba de Pernambuco
           range = "A7:A96",       # Células com a informação de interesse
           col_names = FALSE) %>%  # Sem nomes das colunas 
  pull()                           # Extrai as informações como um vetor

faixas_etarias_IBGE <- c(faixas_etarias_IBGE, 90) # 90 como última idade inicial

  # Subdicisão da primeira faixa etária divulgadas pelo IBGE
faixas_etarias <-
  c(
    "< 1",
    "1-4",
    "5-9",
    "10-14",
    "15-19",
    "20-24",
    "25-29",
    "30-34",
    "35-39",
    "40-44",
    "45-49",
    "50-54",
    "55-59",
    "60-64",
    "65-69",
    "70-74",
    "75-79",
    "80-84",
    "85-89",
    "90+"
  )


  # Lenvantamento da população masculina
pop_masc_2020 <-
  read_xls(temp_pop,
           sheet = "PE",
           range = "L7:L97",
           col_names = "Pop_masc") %>%
  pull()

  # Lenvantamento da população feminina
pop_fem_2020 <-
  read_xls(temp_pop,
           sheet = "PE",
           range = "L103:L193",
           col_names = "Pop_fem") %>%
  pull()

  # Lenvantamento da população total
pop_tot_2020 <-
  read_xls(temp_pop,
           sheet = "PE",
           range = "L198:L288",
           col_names = "Pop_tot") %>%
  pull()

  # Ajuste de toda a população em idades simples
pop_sex_ida_2020 <-
  tibble(
    "Idade_inicial" = faixas_etarias_IBGE,
    "Pop_masc_2020" = pop_masc_2020,
    "Pop_fem_2020"  = pop_fem_2020,
    "Pop_tot_2020"  = pop_tot_2020
  )
  
  # Ajusta faixas etárias
pop_sex_ida_2020 <- 
  pop_sex_ida_2020 %>%
  mutate(
    Faixa_etaria = cut(      # Divisão das faixas etárias
      Idade_inicial,         # Agrupa nas faixas
      breaks         = c(0, 1, seq(from = 5, to = 90, by = 5), 120), # Períodos de quebra
      right          = FALSE,
      include.lowest = TRUE,
      labels         = faixas_etarias                                # Nomes dos intervalos etários
    )
  ) %>%
  select(Faixa_etaria, contains("2020")) %>% 
  group_by(Faixa_etaria) %>%                     # Soma o total dentro das faixas etárias
  summarise(Pop_masc_2020 = sum(Pop_masc_2020),
            Pop_fem_2020  = sum(Pop_fem_2020),
            Pop_tot_2020  = sum(Pop_tot_2020))
  
  # Visualiza os dados no arquivo .html
pop_sex_ida_2020
```



## Questão 3: Mortalidade


**a)** *Com base nos dados sobre óbitos do SIM para 2019 a 2021 e a população por sexo e idade estimada (projetada) em 2020 para a UF, obtenha os seguintes indicadores:*

Em primeiro lugar, deve-se acessar os dados conforme a seção introdutória.

>- Taxa Bruta de Mortalidade

  Taxa Bruta de Mortalidade diz respeito ao total do número de óbitos, por mil habitantes, na população residente no local e período de interesse. No presente exercício, avaliamos a taxa no Estado de Pernambuco, com o período centrado no ano de 2020.
  
O número de óbitos em 2020 contabilizado a partir da média móvel entre 2019 e 2021 por

```{r}
obitos_total_19_20 <- 
  dados_sim %>%
  select(DTOBITO, TIPOBITO) %>% # Seleciona as colunas de interesse
  filter(TIPOBITO == 2) %>%     # Seleciona óbitos não fetais
  mutate(# Transforma Data de óbito em .date
    DTOBITO = str_sub(DTOBITO,-4,-1)) %>% # Identifica o ano do óbito
  count(DTOBITO) %>%                      # Conta as linhas em cada ano
  filter(DTOBITO %in% c(2019, 2020)) %>%  # Filtra apenas o ano 2020
  pull(n)
 
obitos_total_21 <-
  dados_sim_2021 %>%
  select(DTOBITO, TIPOBITO) %>% # Seleciona as colunas de interesse
  filter(TIPOBITO == 2) %>%     # Seleciona óbitos não fetais
  summarise(n = n()) %>%        # Conta as linhas do ano de 2021
  pull(n) 
  

obitos_total_2020 <- mean(c(obitos_total_19_20, obitos_total_21))

obitos_total_2020
```

Já o dado de população pode ser consultado em 

```{r}
  # Identifica o valor da população total em 2020
pop_2020 <-
  read_xls(temp_pop,
           sheet = "PE",
           range = "L196:L197") %>% # Células com a informação
  pull()

```


Portando, a Taxa Bruta de Mortalidade por mil habitantes para o Estado de Pernambuco em 2020 foi `r round(obitos_total_2020 / pop_2020 * 1000, digits = 4)`.

>- Taxas específicas de mortalidade por sexo e idade - nMx (grafique)

As projeções populacionais por sexo e idade já foram coletadas na questão 2 e serão aproveitadas nesta.

Em seguida, pode-se contabilizar o número de óbitos por faixa etária no ano de 2020:

```{r}

obitos_sex_ida_2020 <- 
dados_sim %>%
  select(DTNASC, DTOBITO, "Sexo" = SEXO) %>% 
  mutate(# Transforma Data de óbito em .date
    Ano_obito = str_sub(DTOBITO, -4, -1)) %>%
  filter(Ano_obito == 2020, 
         Sexo %in% c(1, 2)) %>% # Seleciona a coluna de sexo para identificar entre masc e fem
  select(-Ano_obito) %>%        # Exclui coluna sem mais utilidade
  mutate(    # Transforma Data de nascimento em .date
    DTNASC = as.character(DTNASC),                                # Muda formato
    DTNASC = case_when(str_length(DTNASC) == 7 ~ str_c(0, DTNASC),# Insere 0 à esquerda para igualar
                       TRUE                    ~ DTNASC),         # todas as datas de nascimento
    DTNASC = parse_date(as.character(DTNASC), format = "%d%m%Y")  # Transforma em formato de data
  ) %>%
  mutate(    # Transforma Data de óbito em .date
    DTOBITO = as.character(DTOBITO),
    DTOBITO = case_when(str_length(DTOBITO) == 7 ~ str_c(0, DTOBITO),
                        TRUE                     ~ DTOBITO),
    DTOBITO = parse_date(as.character(DTOBITO), format = "%d%m%Y")
  ) %>%
  mutate(
    Tempo_de_vida = time_length(interval(DTNASC, DTOBITO), # Calula idade de óbito
                                "year"),                   # em anos
    Faixa_etaria = cut(                                    # A partir do tempo de vida
      Tempo_de_vida,                                       # divide em grupos
      breaks         = c(0, 1, seq(from = 5, to = 90, by = 5), 120), # Períodos de quebra
      right          = FALSE,
      include.lowest = TRUE,
      labels         = faixas_etarias                      # Nomes dos intervalos etários
    )
  )    %>% 
 drop_na() %>%   # Retuira casos com data de nascimento desconhecida
 count(Sexo, Faixa_etaria) %>%    # Conta os nascimentos por sexo e faixa etária
 pivot_wider(names_from = Sexo,   # Espalha as colunas do sexo
             values_from = n) %>% 
  rename("Obitos_masc" = `1`,     # Renomeia para nome objetivo
         "Obitos_fem" = `2`)



```


```{r}
  # Agora, as duas tabelas podem ser juntadas para contabilizar as taxas específicas 
nMx_PE_2020 <- 
  obitos_sex_ida_2020 %>%          
  left_join(pop_sex_ida_2020) %>% # Junta população à tabela de óbitos
  select(-Pop_tot_2020) %>% 
  mutate( 
    "nMx Masc" = Obitos_masc / Pop_masc_2020, # Calcula os nMx
    "nMx Fem"  = Obitos_fem / Pop_fem_2020,
    Faixa_etaria = factor(                   # Transforma em factor para plotar
      Faixa_etaria,
      levels = faixas_etarias
    )
  )

nMx_PE_2020 %>%
  kbl(
    format    = "html",
    align     = "c", 
    digits    = 5,
    booktabs  = TRUE,
    col.names = c("Faixa Etária", "Óbitos Masculinos",
                  "Óbitos Femininos", "População Masculina",
                  "População Feminina", "nMx \n Masculina",
                  "nMx Feminina")) %>%
  footnote(
    general  = "Dados do SIM do Ministério da Saúde referentes à média móvel de 3 anos centralizada 2020. Dados de projeções populacionais disponibilizados pelo IBGE.",
    footnote_as_chunk = TRUE,
    threeparttable    = TRUE
  ) %>%
  kable_styling("striped")
```

cujo gráfico pode ser visualizado em 

```{r}
  # Gráfico das nMx
nMx_PE_2020 %>%
  rename("Feminino"  = `nMx Fem`,   # Ajusta nomes que aparecerão na legenda
         "Masculino" = `nMx Masc`) %>% 
  select(Faixa_etaria, Masculino, Feminino) %>% # Informações a irem para o gráfico
  pivot_longer(
    cols = c(Masculino, Feminino),  # Formato longer para que sejam plotadas no mesmo gráfico
    values_to = "nMx",              # na legenda
    names_to  = "Categoria"
  ) %>%
  ggplot(aes(
    x     = Faixa_etaria,
    y     = nMx,
    group = Categoria,    # Usa o factor para entender a ordem das faixas etárias no eixo x
    color = Categoria     # Desenha uma curva para cada sexo
  )) +
  geom_line(size = 1.25) +
  scale_y_log10() +       # Escala de log para os valores de nMx
  theme_bw() +
  labs(x = "Faixa etária",
       color = NULL) +
  theme(
    axis.title.y = element_text(angle = 0, size = 12, face = "bold"),
    axis.title.x = element_text(size = 12, face = "bold"),
    axis.text.x  = element_text(angle = 20, vjust = .8, size = 11), 
    axis.ticks = element_line(color = "gray"),
    panel.grid.minor   = element_blank(),
    panel.grid.major.x = element_blank(),
    legend.position = "bottom"
  )
```


**b)** *Calcule a TMI, utilizando o número médio de óbitos ocorridos entre 2019 e 2021 e o número de nascimentos de 2020. Calcule os indicadores: taxa de mortalidade neonatal, neonatal precoce, neonatal tardia, posneonatal. Agregando a informação sobre óbitos fetais para os mesmos anos, calcule a taxa de mortalidade perinatal.*


```{r}
  # Cálculo da média de óbitos em 2019 e 2020 com procedimentos semelhantes já aplicados
obitos_infantis_2019_2020 <- 
  dados_sim %>%
  select(DTNASC, TIPOBITO, DTOBITO, "Sexo" = SEXO) %>%
  mutate(
    Ano_obito = str_sub(DTOBITO,-4,-1)) %>%
  filter(Ano_obito %in% c(2019, 2020),
         Sexo %in% c(1, 2)) %>%
  mutate(
    DTNASC = as.character(DTNASC),
    DTNASC = case_when(str_length(DTNASC) == 7 ~ str_c(0, DTNASC),
                       TRUE                    ~ DTNASC),
    DTNASC = parse_date(as.character(DTNASC), format = "%d%m%Y")
  ) %>%
  mutate(
    DTOBITO = as.character(DTOBITO),
    DTOBITO = case_when(str_length(DTOBITO) == 7 ~ str_c(0, DTOBITO),
                        TRUE                     ~ DTOBITO),
    DTOBITO = parse_date(as.character(DTOBITO), format = "%d%m%Y")
  ) %>%
  mutate(Tempo_de_vida = time_length(interval(DTNASC, DTOBITO), # Caclula idade de óbito em dias 
                                     "days"))    %>%
  filter(Tempo_de_vida < 365) %>% # Mortes com menos de um ano
  drop_na()                       # Exclui Data de nascimento desconhecida


  # Cálculo da média de óbitos em 2021
obitos_infantis_2021 <-  
  dados_sim_2021 %>%
  select(DTNASC, TIPOBITO, DTOBITO, "Sexo" = SEXO) %>%
  filter(Sexo %in% c(1, 2)) %>%
  mutate(
    DTNASC = as.character(DTNASC),
    DTNASC = case_when(str_length(DTNASC) == 7 ~ str_c(0, DTNASC),
                       TRUE                    ~ DTNASC),
    DTNASC = parse_date(as.character(DTNASC), format = "%d%m%Y")
  ) %>%
  mutate(
    DTOBITO = as.character(DTOBITO),
    DTOBITO = case_when(str_length(DTOBITO) == 7 ~ str_c(0, DTOBITO),
                        TRUE                     ~ DTOBITO),
    DTOBITO = parse_date(as.character(DTOBITO), format = "%d%m%Y")
  ) %>%
  mutate(Tempo_de_vida = time_length(interval(DTNASC, DTOBITO), 
                                     "days"))    %>%
  drop_na() %>% 
  filter(Tempo_de_vida < 365) %>% 
  mutate(Ano_obito = "2021")


  # Junta os dados de 2019 a 2021
obitos_infantis_2019_2021 <- 
obitos_infantis_2019_2020 %>% 
  bind_rows(obitos_infantis_2021)

  # Calcula a média do período e extrai apenas o resultado
media_obitos_menos_1ano_2019_2021 <-
  obitos_infantis_2019_2021 %>%
  count(Ano_obito) %>%
  summarise(mean(n)) %>%
  pull()
```

```{r}

  # Nascidos vivos em 2020
nascidos_vivos_2020 <- 
dados_sinasc %>% 
  select(DTNASC) %>% 
  mutate(DTNASC = str_sub(DTNASC, -4, -1)) %>% 
  filter(DTNASC == 2020) %>% 
  count(DTNASC) %>% 
  pull(n)

  # Taxa de Mortalidade infantil
TMI_2020 <- media_obitos_menos_1ano_2019_2021 / nascidos_vivos_2020 * 1000
```     

A Taxa de Mortalidade Infantil com média móvel de mortes centrada em 2020 pelo número de nascimentos em 2020 por mil habitantes foi de `r TMI_2020`.

```{r}
# Demais medidas

# 1) Taxa de mortalidade neonatal (entre 0 e 27 dias)

obitos_neonatal <-
  obitos_infantis_2019_2021 %>%
  filter(Tempo_de_vida < 28) %>% # Seleciona o período conforme a taxa de interesse
  count(Ano_obito) %>%
  summarise(mean(n)) %>% 
  pull()
  
TMI_neo_2020 <- obitos_neonatal / nascidos_vivos_2020 * 1000


# 2) Taxa de mortalidade neonatal precoce (entre 0 e 6 dias)

obitos_neonatal_precoce <-
  obitos_infantis_2019_2021 %>%
  filter(Tempo_de_vida < 7) %>%
  count(Ano_obito) %>%
  summarise(mean(n)) %>% 
  pull()
  
TMI_neo_prec_2020 <- obitos_neonatal_precoce / nascidos_vivos_2020 * 1000


# 3) Taxa de mortalidade neonatal tardia (entre 7 a 27 dias)

obitos_neonatal_tardia <- 
  obitos_infantis_2019_2021 %>%
  filter(between(Tempo_de_vida, 7, 27)) %>%
  count(Ano_obito) %>%
  summarise(mean(n)) %>% 
  pull()
  
TMI_neo_tardia_2020 <- obitos_neonatal_tardia / nascidos_vivos_2020 * 1000

# 4) Taxa de mortalidade posneonatal (entre 0 e 27 dias)

obitos_posneonatal <-
  obitos_infantis_2019_2021 %>%
  filter(Tempo_de_vida > 27) %>%
  count(Ano_obito) %>%
  summarise(mean(n)) %>% 
  pull()
  
TMI_posneo_2020 <- obitos_posneonatal / nascidos_vivos_2020 * 1000


```

```{r}
# Como não há dados para óbitos fetais nas tabelas que vêm do pacote Datasus,
# usarei apenas os dados de 2021 para o cálculo

obitos_fetais <- 
dados_sim_2021 %>%
  select(DTNASC, TIPOBITO, DTOBITO, "Sexo" = SEXO) %>%
  filter(Sexo %in% c(1, 2),
         TIPOBITO == 1) %>% # Código para filtrar apenas óbito fetal
  count(TIPOBITO) %>% 
  pull()

TM_perinatal <- 
 (obitos_neonatal_precoce + obitos_fetais) / (nascidos_vivos_2020 + obitos_fetais) * 1000 


```

Os dados para o Estado de Pernambuco são:

```{r, out.width = '120%'}
dados_mortalidade <- 
tibble(Infantil = TMI_2020,
       Neonatal = TMI_neo_2020,
       "Neonatal precoce" = TMI_neo_prec_2020,
       "Neonatal tardia"  = TMI_neo_tardia_2020,
       Posneonatal = TMI_posneo_2020,
       Perinatal = TM_perinatal) 

dados_mortalidade %>% 
   kbl(
    format    = "html",
    caption   = "Taxas de mortalidade infantil por mil nascidos vivos", 
    align     = "c", 
    digits    = 3,
    booktabs  = TRUE) %>%
  footnote(
    general  = "Dados de mortalidade infantil em média móvel entre 2019 e 2021 do SIM do Ministério da Saúde. Os dados populacionais são referentes às projeçoes do IGBE para o ano de 2020. Para a contabilidade da Taxa Perinatal, foram somados os dados de óbitos fetais aos dados de nascidos vivos.",
    footnote_as_chunk = TRUE,
    threeparttable    = TRUE
  ) %>%
  kable_styling("striped")
```


**c)** *Compare os seus resultados com os valores obtidos pelo estudo GBD, pela Nações Unidas (UN Population) e aqueles publicados no site do Datasus ([RIPSA - Indicadores e dados básicos](http://tabnet.datasus.gov.br/cgi/idb2012/matriz.htm)). Para a TMI, compare com os valores obtidos na questão 1. Comente sobre os aspectos metodológicos dessas duas formas de cálculo.*



Os dados do [Global Burden of Disease 2019](https://ghdx.healthdata.org/gbd-2019) coleciona informações de pesquisas, censos e estatísticas vitais e sanitárias, permitindo a comparação entre países. As informações estão disponíveis no [Global Burden of Disease Study 2019 (GBD 2019) Data Resources](https://ghdx.healthdata.org/gbd-2019). 

Trata-se de dados referentes à probabilidade de morte, que é definida pelo GBD^[Conforme *GBD 2019 Data and Tools Overview*, disponível em https://ghdx.healthdata.org/gbd-2019.] como a probabilidade de uma pessoa morrer entre dois intervalos de tempo se as taxas de mortalidade por qualquer causa num ano específico de interesse --- em nosso caso, o último ano, que é 2019 --- se mantiverem constante no futuro.

```{r}
  # Mesmo procedimento para os dados do SINASC
file <- "https://ghdx.healthdata.org/sites/default/files/record-attached-files/IHME_GBD_2019_U5M_2010_2019_POD_0.zip"
temp <- tempfile()
tempd <- tempdir()

utils::download.file(file, temp, mode = "wb")


unzip(temp, exdir = tempd)


dados_gbd <- 
  read_csv(file.path(tempd, "IHME_GBD_2019_U5M_2010_2019_POD_Y2021M09D01.csv")) %>% # Importa a tabela .csv
  filter(location_name  == "Pernambuco",
         year_id        == 2019,                
         age_group_name %in% c("Early Neonatal", # neonatal precoce
                               "Neonatal",       # neonatal
                               "Late Neonatal"   # neonatal tardia
                               ),
         metric_id      == 8) %>% # Probability of death
  select(location_name, sex, age_group_name, val)

file.remove(temp)
unlink(tempd)
```

Um resumo para o caso de Pernambuco pode ser visto em

```{r}
dados_gbd_tabela <- 
dados_gbd %>% 
  filter(sex == "Both") %>% 
  mutate(val = 1000 * val) %>% 
  select(age_group_name, val) %>% 
  pivot_wider(names_from  = age_group_name, 
              values_from = val)

dados_gbd_tabela %>% 
  kbl(
    format    = "html",
    caption   = "Taxas de probabilidade de morte (por mil)", 
    align     = "c", 
    digits    = 3,
    booktabs  = TRUE) %>%
  footnote(
    general  = "Taxas de probabilidade de morte nas catetorias Neonatal, Neonatal Precoce (Early Neonatal) e Neonatal tardia (Late Neonatal). Fonte: Global Burden of Disease 2019. ",
    footnote_as_chunk = TRUE,
    threeparttable    = TRUE
  ) %>%
  kable_styling("striped")
```


Já os dados da Rede Interagencial de Informações para a Saúde (RIPSA)^[Há um alerta em seu sítio eletrônico de que a rede foi descontinuada.]. Os dados apresentados abaixo podem ter sido calculados de duas maneiras distintas^[Não há detalhes do efetivamente utilizados na tabela.]

1) *Direto*: em que são contabilizados os óbitos no período etário considerado por mil nascidos vivos na população residente no espaço geográfico considerado.

2) *Indireto*: estimativa por técnicas demográficas especiais, aplicado quando a ``os estados que apresentam cobertura do Sinasc inferior a 90% ou que não atingem o valor de 80% de um índice composto, especialmente criado, que combina a cobertura de óbitos infantis com a regularidade do SIM".

Esses detalhes metodológicos dos indicadores estão explicados no documento [Indicadores Básicos para a Saúde no Brasil: Conceitos e aplicações](http://tabnet.datasus.gov.br/tabdata/livroidb/2ed/indicadores.pdf).

```{r}

  # Repositório do IBGE para a tabela .xls
file <- "http://tabnet.datasus.gov.br/cgi/idb2012/Grupo_C.xlsx"


  # Arquivo temporário para download da tabela
temp_ripsa <- tempfile()

  # Download da tabela em formato compatível com Windows
download.file(url      = file,
              destfile = temp_ripsa,
              mode     = "wb")

indicadores_ripsa <-
  read_xlsx(
    temp_ripsa,
    sheet = "Indicadores",
    range = "A1:B5",
    col_names = c("Codigo_indicador",
                  "Indicador")
  ) 

dados_ripsa <-
  read_xlsx(temp_ripsa,
            sheet = "Região e UF") %>%
  rename("Regiao" = `...1`) %>%
  filter(Regiao == "Pernambuco") %>%
  select(Regiao, all_of(indicadores_ripsa$Codigo_indicador)) %>%
  pivot_longer(
    cols      = all_of(indicadores_ripsa$Codigo_indicador),
    names_to  = "Codigo_indicador",
    values_to = "Taxas"
  ) %>%
  left_join(indicadores_ripsa) %>%
  #mutate(Indicador = str_remove(Indicador, "de mortalidade ")) %>%
  select(Indicador, Taxas) %>%
  pivot_wider(names_from  = Indicador,
              values_from = Taxas)


dados_ripsa %>% 
    kbl(
    format    = "html",
    caption   = "Taxas de Mortalidade Infantil por mil (2011)", 
    align     = "c", 
    digits    = 3,
    booktabs  = TRUE) %>%
  footnote(
    general  = "Taxas de mortalidade infantil (2011). Fonte: Rede Interagencial de Informações para a Saúde.",
    footnote_as_chunk = TRUE,
    threeparttable    = TRUE
  ) %>%
  kable_styling("striped")



```


Com isso, pode-se avaliar os valores conjuntamentes como abaixo:

```{r}
dados_mortalidade <- 
dados_mortalidade %>%
  pivot_longer(cols = everything(),
               names_to  = "Tipo",
               values_to = "Valor") %>%
  mutate(Fonte = "SIM-SINASC (Microdados)",
         Ano = 2020)
  

dados_gbd_tabela <-
  dados_gbd_tabela %>%
  rename("Neonatal precoce" = `Early Neonatal`,
         "Neonatal tardia"  = `Late Neonatal`) %>%
  mutate(Fonte = "GBD",
         Ano = 2019) %>%
  pivot_longer(cols      = contains("Neonatal"),
               names_to  = "Tipo",
               values_to = "Valor") %>% 
  select(Tipo, Valor, Fonte, Ano)

dados_ripsa <- 
dados_ripsa %>%
  rename(
    "Infantil"         = `Taxa de mortalidade infantil`,
    "Neonatal precoce" = `Taxa de mortalidade infantil neonatal precoce`,
    "Neonatal tardia"  = `Taxa de mortalidade infantil neonatal tardia`,
    "Neonatal"         = `Taxa de mortalidade infantil neonatal`,
    "Posneonatal"      = `Taxa de mortalidade infantil pós-neonatal`
  ) %>%
  pivot_longer(cols      = everything(),
               names_to  = "Tipo",
               values_to = "Valor") %>%
  mutate(Fonte = "RIPSA",
         Ano   = 2011,
         Valor = parse_number(Valor)) 

tabela_comparacao_mortalidade <-
  dados_mortalidade %>%
  bind_rows(dados_ripsa) %>%
  bind_rows(dados_gbd_tabela) %>%
  pivot_wider(names_from  = Tipo,
              values_from = Valor)

tabela_comparacao_mortalidade %>% 
  kbl(
    format    = "html",
    caption   = "Comparação das Taxas de Mortalidade Infantil por mil", 
    align     = "c", 
    digits    = 3,
    booktabs  = TRUE) %>%
  footnote(
    general  = "Fonte: Rede Interagencial de Informações para a Saúde.",
    footnote_as_chunk = TRUE,
    threeparttable    = TRUE
  ) %>%
  kable_styling("striped")

```


Pode-se perceber que os valores levantados no presente trabalho são menores do que os levantados nos boletins da RIPSA e do GBD. Em parte, esse fenômeno se deve a uma tendência constante de reduções das taxas de mortalidade infantil nos últimos períodos no país e também em Pernambuco, como se pode perceber [aqui](https://cidades.ibge.gov.br/brasil/pe/pesquisa/39/30279?ano=2017).

Entretanto, parte dessa discrepância pode ser resultado de uma subnotificação dos dados de nascimento e de mortalidade infantil nos próprios SINASC e SIM. Como não foi feito ajuste no presente trabalho, há uma tendência de subestimação das referidas taxas. Já o GBD utiliza fontes de dados e metodologia própria de estimação das taxas, oferecendo até mesmo um intervalo de confiança para as estimações. Por outro lado, os dados do RIPSA, além de serem um pouco mais antigos, podem ter utilizado a metodologia indireta como explicitada acima.

**d)** *Compare a estrutura de mortalidade por causas (Capítulos da CID10 - reagrupados em 6/7 grandes causas) segundo sexo de 2015 e 2021. Comente os resultados. Destacar a mortalidade por Covid-19 (CID B34.2).*
